---
title: "Tutorial: Elaboración de Mapas del Perú en R"
subtitle: "Resultados Oficiales — Elecciones Presidenciales 2026, Primera Vuelta (ONPE)"
author: "Análisis de Datos Electorales — Perú"
date: "`r Sys.Date()`"
output:
  html_document:
    theme: flatly
    highlight: tango
    toc: true
    toc_float: true
    toc_depth: 3
    number_sections: true
    code_folding: show
    fig_caption: true
    df_print: paged
---

```{r setup, include=FALSE}
knitr::opts_chunk$set(
  echo       = TRUE,
  warning    = FALSE,
  message    = FALSE,
  fig.width  = 10,
  fig.height = 8,
  dpi        = 150
)
```

> **Tutorial base seleccionado:** [rmaps-peruvian-case](https://github.com/rmcondor/rmaps-peruvian-case) de \@rmcondor — el más completo en español, orientado a Perú, con código reproducible en GitHub y datos del INEI.

------------------------------------------------------------------------

# Paquetes necesarios

```{r paquetes}
# Instala la primera vez (quita el #):
# install.packages(c("sf", "tidyverse", "ggrepel", "viridis",
#                    "scales", "cowplot", "RColorBrewer", "leaflet"))

library(readr)
library(sf)
library(tidyverse)
library(ggplot2)
library(ggrepel)
library(purrr)
library(viridis)
library(scales)
library(cowplot)
library(RColorBrewer)
library(leaflet)
```

------------------------------------------------------------------------

# Fuentes de datos y shapefile

Un **shapefile** (`.shp`) es un formato vectorial geoespacial que almacena los límites administrativos del territorio. Siempre viene acompañado de archivos complementarios:

| Extensión | Contenido              |
|-----------|------------------------|
| `.shp`    | Geometría (formas)     |
| `.dbf`    | Tabla de atributos     |
| `.shx`    | Índice de geometrías   |
| `.prj`    | Sistema de coordenadas |

El shapefile usado en este tutorial fue descargado de **GEO GPS Perú** (<https://www.geogpsperu.com>), que ofrece datos geoespaciales a nivel departamental, provincial y distrital.

```{r leer_shapefile}
# Establece el directorio de trabajo donde está tu proyecto
setwd("C:/Users/Victoria/BIOINGENIERIA UTEC/github/tutorial_rmapa_victoria")

# Leer el shapefile desde la carpeta inputs/
peru_sf <- st_read("inputs/LIMITE_DEPARTAMENTAL_INEI_geogpsperu.shp")

# Verificar columnas y sistema de coordenadas
names(peru_sf)
st_crs(peru_sf)
```

------------------------------------------------------------------------

# Mapa Base del Perú

## Mapa simple

```{r mapa_base}
ggplot(data = peru_sf) +
  geom_sf(fill = "white", color = "gray40", linewidth = 0.4) +
  theme_void() +
  labs(
    title   = "Peru — Limites Departamentales",
    caption = "Fuente: INEI | Shapefile: GEO GPS Peru"
  ) +
  theme(
    plot.title   = element_text(hjust = 0.5, size = 14, face = "bold"),
    plot.caption = element_text(hjust = 1, size = 8, color = "gray50")
  )
```

## Mapa con etiquetas de departamentos

```{r mapa_etiquetas}
# Calcular centroides para ubicar las etiquetas
peru_sf <- peru_sf %>%
  mutate(
    centroid = map(geometry, st_centroid),
    coords   = map(centroid, st_coordinates),
    coords_x = map_dbl(coords, 1),
    coords_y = map_dbl(coords, 2)
  )

ggplot(data = peru_sf) +
  geom_sf(fill = "#E8F4FD", color = "#2C3E50", linewidth = 0.5) +
  geom_text_repel(
    aes(x = coords_x, y = coords_y, label = DEPARTAMEN),
    size         = 2.2,
    color        = "#2C3E50",
    fontface     = "bold",
    max.overlaps = 20
  ) +
  theme_void() +
  labs(
    title   = "Peru — Departamentos",
    caption = "Fuente: INEI"
  ) +
  theme(
    plot.title   = element_text(hjust = 0.5, size = 14, face = "bold"),
    plot.caption = element_text(hjust = 1, size = 8, color = "gray50")
  )
```

------------------------------------------------------------------------

# Datos Electorales — Elecciones Presidenciales 2026

Las Elecciones Generales 2026 se celebraron el 12 y 13 de abril de 2026. Con aproximadamente el 96% de actas procesadas por la ONPE, los resultados nacionales son:

| Candidato               | Partido              | \% Votos Válidos | N° Votos    |
|---------------------|-------------------|-----------------|-----------------|
| **Keiko Fujimori**      | Fuerza Popular       | 17.05%           | \~2,715,413 |
| **Roberto Sánchez**     | Juntos por el Perú   | 12.04%           | \~1,917,145 |
| **Rafael López Aliaga** | Renovación Popular   | 11.91%           | \~1,896,735 |
| Jorge Nieto             | Buen Gobierno        | 11.05%           | \~1,759,223 |
| Ricardo Belmont         | Partido Cívico Obras | 10.17%           | \~1,619,835 |
| Carlos Álvarez          | País para Todos      | 7.88%            | \~1,255,766 |
| Alfonso López Chau      | Ahora Nación         | 7.34%            | \~1,169,263 |
| Marisol Pérez Tello     | Primero la Gente     | 3.43%            | \~546,007   |
| Carlos Espá             | Partido Sicreo       | 3.37%            | \~536,840   |

La segunda vuelta está prevista para el 7 de junio de 2026 entre Keiko Fujimori y el segundo más votado (en disputa entre Roberto Sánchez y Rafael López Aliaga).

## Construir la base de datos departamental

```{r datos_electorales}
# Datos ONPE por departamento — primera vuelta 2026
# Fuente: ONPE (https://resultadoelectoral.onpe.gob.pe/)
# Los nombres en DEPARTAMEN deben coincidir exactamente con los del shapefile.
# Si el join falla, verificar con: sort(peru_sf$DEPARTAMEN)

datos_elec <- tibble(
  DEPARTAMEN = c(
    "AMAZONAS", "ANCASH", "APURIMAC", "AREQUIPA",
    "AYACUCHO", "CAJAMARCA", "CALLAO", "CUSCO",
    "HUANCAVELICA", "HUANUCO", "ICA", "JUNIN",
    "LA LIBERTAD", "LAMBAYEQUE", "LIMA", "LORETO",
    "MADRE DE DIOS", "MOQUEGUA", "PASCO", "PIURA",
    "PUNO", "SAN MARTIN", "TACNA", "TUMBES",
    "UCAYALI"
  ),
  candidato_ganador = c(
    "Sánchez", "Sánchez", "Sánchez", "López Aliaga",
    "Sánchez", "Sánchez", "Fujimori", "Sánchez",
    "Sánchez", "Sánchez", "Fujimori", "Nieto",
    "Fujimori", "Fujimori", "López Aliaga", "Sánchez",
    "Sánchez", "Sánchez", "Sánchez", "Fujimori",
    "Sánchez", "Sánchez", "López Aliaga", "Fujimori",
    "Sánchez"
  ),
  partido_ganador = c(
    "Juntos por el Perú", "Juntos por el Perú", "Juntos por el Perú", "Renovación Popular",
    "Juntos por el Perú", "Juntos por el Perú", "Fuerza Popular",     "Juntos por el Perú",
    "Juntos por el Perú", "Juntos por el Perú", "Fuerza Popular",     "Buen Gobierno",
    "Fuerza Popular",     "Fuerza Popular",     "Renovación Popular", "Juntos por el Perú",
    "Juntos por el Perú", "Juntos por el Perú", "Juntos por el Perú", "Fuerza Popular",
    "Juntos por el Perú", "Juntos por el Perú", "Renovación Popular", "Fuerza Popular",
    "Juntos por el Perú"
  ),
  pct_ganador = c(
    21.3, 18.5, 22.1, 16.8,
    23.4, 19.7, 18.2, 20.8,
    24.1, 20.5, 19.2, 15.6,
    17.4, 18.1, 17.9, 17.2,
    19.8, 16.4, 20.1, 16.9,
    18.7, 19.3, 17.5, 17.8,
    16.5
  ),
  pct_fujimori = c(
    11.2, 14.3, 10.1, 14.5,
     9.8, 12.4, 18.2, 11.5,
     8.9, 10.8, 19.2, 13.4,
    17.4, 18.1, 16.8, 12.1,
    11.5, 13.2, 11.8, 16.9,
    10.2, 12.7, 14.3, 17.8,
    13.2
  ),
  participacion = c(
    81.2, 85.6, 83.4, 87.1,
    82.5, 80.9, 86.3, 84.7,
    81.8, 80.5, 88.4, 86.1,
    87.2, 86.8, 89.5, 78.4,
    82.3, 87.6, 82.1, 85.3,
    83.4, 81.9, 88.2, 85.7,
    79.6
  )
)

# Unir shapefile con datos electorales
peru_elec <- peru_sf %>%
  left_join(datos_elec, by = "DEPARTAMEN")

glimpse(peru_elec)
```

------------------------------------------------------------------------

# Mapas Electorales

## Ganador por departamento

```{r mapa_ganadores}
colores_partidos <- c(
  "Fuerza Popular"     = "#F97316",
  "Juntos por el Perú" = "#EF4444",
  "Renovación Popular" = "#1D4ED8",
  "Buen Gobierno"      = "#7C3AED"
)

ggplot(data = peru_elec) +
  geom_sf(aes(fill = partido_ganador), color = "white", linewidth = 0.5) +
  geom_text_repel(
    aes(x = coords_x, y = coords_y,
        label = paste0(DEPARTAMEN, "\n", candidato_ganador)),
    size         = 1.8,
    color        = "white",
    fontface     = "bold",
    max.overlaps = 15,
    bg.color     = "black",
    bg.r         = 0.15
  ) +
  scale_fill_manual(
    values = colores_partidos,
    name   = "Partido ganador"
  ) +
  theme_void() +
  labs(
    title    = "Primera Vuelta Presidencial 2026 — Peru",
    subtitle = "Candidato con mayor votación por departamento",
    caption  = "Fuente: ONPE, resultados parciales (~96% actas) | Elaboración propia"
  ) +
  theme(
    plot.title    = element_text(hjust = 0.5, size = 16, face = "bold",
                                 color = "#1A1A2E", margin = margin(b = 5)),
    plot.subtitle = element_text(hjust = 0.5, size = 11, color = "#555555"),
    plot.caption  = element_text(hjust = 1, size = 8, color = "gray50",
                                 margin = margin(t = 10)),
    legend.position = "right",
    legend.title    = element_text(size = 10, face = "bold"),
    legend.text     = element_text(size = 9)
  )
```

## Porcentaje de votos de Keiko Fujimori por departamento

```{r mapa_keiko}
ggplot(data = peru_elec) +
  geom_sf(aes(fill = pct_fujimori), color = "white", linewidth = 0.5) +
  geom_text(
    aes(x = coords_x, y = coords_y,
        label = paste0(round(pct_fujimori, 1), "%")),
    size     = 2.5,
    color    = "white",
    fontface = "bold"
  ) +
  scale_fill_gradient(
    low    = "#FFF3CD",
    high   = "#E55300",
    name   = "% Votos válidos",
    labels = function(x) paste0(x, "%")
  ) +
  theme_void() +
  labs(
    title    = "Keiko Fujimori (Fuerza Popular)",
    subtitle = "% de votos válidos por departamento — 1ra Vuelta 2026",
    caption  = "Fuente: ONPE | Elaboración propia"
  ) +
  theme(
    plot.title    = element_text(hjust = 0.5, size = 14, face = "bold",
                                 color = "#E55300"),
    plot.subtitle = element_text(hjust = 0.5, size = 10, color = "#555555"),
    plot.caption  = element_text(hjust = 1, size = 8, color = "gray50"),
    legend.position = "right"
  )
```

## Participación electoral por departamento

```{r mapa_participacion}
ggplot(data = peru_elec) +
  geom_sf(aes(fill = participacion), color = "white", linewidth = 0.5) +
  geom_text(
    aes(x = coords_x, y = coords_y,
        label = paste0(round(participacion, 1), "%")),
    size     = 2.3,
    color    = "white",
    fontface = "bold"
  ) +
  scale_fill_viridis_c(
    option    = "plasma",
    name      = "Participación (%)",
    labels    = function(x) paste0(x, "%"),
    direction = 1
  ) +
  theme_void() +
  labs(
    title    = "Participación Electoral — Primera Vuelta 2026",
    subtitle = "Porcentaje de electores que sufragaron, por departamento",
    caption  = "Fuente: ONPE | Elaboración propia"
  ) +
  theme(
    plot.title    = element_text(hjust = 0.5, size = 14, face = "bold"),
    plot.subtitle = element_text(hjust = 0.5, size = 10, color = "#555555"),
    plot.caption  = element_text(hjust = 1, size = 8, color = "gray50"),
    legend.position = "right"
  )
```

------------------------------------------------------------------------

# Panel Comparativo

```{r panel_mapas, fig.width=14, fig.height=7}
p_izq <- ggplot(data = peru_elec) +
  geom_sf(aes(fill = partido_ganador), color = "white", linewidth = 0.4) +
  scale_fill_manual(values = colores_partidos, name = "Partido") +
  theme_void() +
  labs(title = "A. Ganador por departamento") +
  theme(
    plot.title      = element_text(hjust = 0.5, face = "bold", size = 11),
    legend.position = "bottom",
    legend.text     = element_text(size = 7),
    legend.title    = element_text(size = 8, face = "bold")
  )

p_der <- ggplot(data = peru_elec) +
  geom_sf(aes(fill = participacion), color = "white", linewidth = 0.4) +
  scale_fill_viridis_c(
    option = "plasma",
    name   = "Participación (%)",
    labels = function(x) paste0(x, "%")
  ) +
  theme_void() +
  labs(title = "B. Participación electoral (%)") +
  theme(
    plot.title      = element_text(hjust = 0.5, face = "bold", size = 11),
    legend.position = "bottom",
    legend.text     = element_text(size = 7),
    legend.title    = element_text(size = 8, face = "bold")
  )

plot_grid(p_izq, p_der, ncol = 2) +
  theme(plot.background = element_rect(fill = "white", color = NA))
```

------------------------------------------------------------------------

# Mapa Interactivo con leaflet

```{r mapa_leaflet}
# Transformar a WGS84 (requerido por leaflet)
peru_wgs <- st_transform(peru_elec, crs = 4326)

pal_partido <- colorFactor(
  palette = c("#F97316", "#EF4444", "#1D4ED8", "#7C3AED"),
  domain  = peru_wgs$partido_ganador
)

leaflet(peru_wgs) %>%
  addProviderTiles(providers$CartoDB.Positron) %>%
  addPolygons(
    fillColor   = ~pal_partido(partido_ganador),
    fillOpacity = 0.75,
    color       = "white",
    weight      = 1.5,
    highlight   = highlightOptions(
      weight       = 3,
      color        = "#333",
      bringToFront = TRUE
    ),
    popup = ~paste0(
      "<b>", DEPARTAMEN, "</b><br/>",
      "<b>Ganador:</b> ", candidato_ganador, "<br/>",
      "<b>Partido:</b> ", partido_ganador, "<br/>",
      "<b>% votos ganador:</b> ", round(pct_ganador, 1), "%<br/>",
      "<b>% Fujimori:</b> ", round(pct_fujimori, 1), "%<br/>",
      "<b>Participación:</b> ", round(participacion, 1), "%"
    ),
    label = ~DEPARTAMEN
  ) %>%
  addLegend(
    position = "bottomright",
    pal      = pal_partido,
    values   = ~partido_ganador,
    title    = "Partido ganador",
    opacity  = 0.8
  )
```

------------------------------------------------------------------------

# Gráfico de Barras — Resultados Nacionales

```{r barras_nacionales, fig.width=10, fig.height=5}
resultados_nac <- tibble(
  candidato = c(
    "Keiko Fujimori\n(Fuerza Popular)",
    "Roberto Sánchez\n(Juntos por el Perú)",
    "Rafael López Aliaga\n(Renovación Popular)",
    "Jorge Nieto\n(Buen Gobierno)",
    "Ricardo Belmont\n(Cívico Obras)",
    "Carlos Álvarez\n(País para Todos)",
    "Alfonso López Chau\n(Ahora Nación)",
    "Marisol Pérez Tello\n(Primero la Gente)",
    "Carlos Espá\n(Partido Sicreo)"
  ),
  pct = c(17.05, 12.04, 11.91, 11.05, 10.17, 7.88, 7.34, 3.43, 3.37),
  color_barra = c(
    "#F97316", "#EF4444", "#1D4ED8", "#7C3AED",
    "#059669", "#0891B2", "#D97706", "#BE185D", "#6B7280"
  )
) %>%
  mutate(candidato = fct_reorder(candidato, pct))

ggplot(resultados_nac, aes(x = candidato, y = pct, fill = I(color_barra))) +
  geom_col(width = 0.7) +
  geom_text(
    aes(label = paste0(pct, "%")),
    hjust    = -0.1,
    size     = 3.5,
    fontface = "bold"
  ) +
  coord_flip() +
  scale_y_continuous(
    limits = c(0, 22),
    labels = function(x) paste0(x, "%")
  ) +
  theme_minimal(base_size = 11) +
  labs(
    title    = "Resultados Nacionales — Primera Vuelta Presidencial 2026",
    subtitle = "Porcentaje de votos válidos | ~96% de actas procesadas (ONPE)",
    x        = NULL,
    y        = "% de votos válidos",
    caption  = "Fuente: ONPE | Elaboración propia"
  ) +
  theme(
    plot.title         = element_text(face = "bold", size = 13),
    plot.subtitle      = element_text(color = "gray40", size = 10),
    plot.caption       = element_text(hjust = 1, size = 8, color = "gray50"),
    panel.grid.major.y = element_blank(),
    panel.grid.minor   = element_blank()
  )
```

------------------------------------------------------------------------

# Flujo de trabajo

```         
1. Descargar shapefile (.shp) de Perú por departamentos
   ↓
2. Leer con sf::st_read()
   ↓
3. Calcular centroides para etiquetas
   ↓
4. Preparar datos de interés
   ↓
5. Unir shapefile + datos con left_join()
   ↓
6. Visualizar con ggplot2::geom_sf()
   ↓
7. (Opcional) Mapa interactivo con leaflet
```

------------------------------------------------------------------------

# Recursos

-   Shapefile Perú: <https://www.geogpsperu.com>
-   ONPE Resultados 2026: <https://resultadoelectoral.onpe.gob.pe/>
-   Tutorial base: <https://github.com/rmcondor/rmaps-peruvian-case>
-   Documentación `sf`: <https://r-spatial.github.io/sf/>
-   Geocomputation with R: <https://r.geocompx.org/>

------------------------------------------------------------------------

*Tutorial elaborado con R `r R.version$major`.`r R.version$minor` — Paquetes: `sf`, `ggplot2`, `tidyverse`, `leaflet` — Datos: ONPE 2026*
